【裁判字號】    96,訴,3598
【裁判日期】    970612
【裁判案由】    水污染防治法
【裁判全文】
臺北高等行政法院判決
                                     96年度訴字第03598號
                              .
原      告  安記染整股份有限公司
代  表  人  甲○○（董事長）
被      告  桃園縣政府
代  表  人  乙○○（縣長）
訴訟代理人  丁○○
            丙○○
上列當事人間因水污染防治法事件，原告不服行政院環境保護署
中華民國96年10月16日環署訴字第0960055806號訴願決定，提起
行政訴訟。本院判決如下：
    主  文
原告之訴駁回。
訴訟費用由原告負擔。
    事  實
壹、事實概要：
    原告於桃園縣大園鄉○○村○○路5 號從事印染整理業，領
    有被告核發之水污染防治許可證（桃縣環排許字第H0544-01
    號），核准之廢（污）水最大日排放量850 立方公尺。民國
    （下同）96年4 月14日凌晨2 時許，經行政院環境保護署環
    境督察總隊北區環境督察大隊（以下簡稱環保署北區督察大
    隊）派員前往稽查，發現該廠廢水係以專管排放於桃園縣大
    園鄉老街溪承受水體，經於放流口採取水樣送驗，檢驗結果
    ：水溫為43.1℃、懸浮固體為86.5毫克／公升（mg/L）、真
    色色度為580 、生化需氧量為65.4毫克／公升（mg/L ） 、
    化學需氧量為771 毫克／公升（mg/L），均未符合「放流水
    標準」所定限值【事業共同適用標準：水溫為35℃以下（適
    用於10月至翌年4 月）、印染整理業(一)：真色色度550 、懸
    浮固體30毫克／公升、生化需氧量30毫克／公升、化學需氧
    量16 0毫克／公升】，違反水污染防治法第7 條第1 項規定
    ，案移被告依同法第40條及「違反水污染防治法嚴重污染案
    件罰鍰額度裁量基準」（以下簡稱裁量基準）之規定，以96
    年6 月23日府環稽字第0960 035973 號函附裁處書（編號：
    00-0 00-000000）裁處原告新臺幣（下同）36萬元罰鍰。原
    告不服，提起訴願，復遭行政院環境保護署（以下簡稱環保
    署）決定駁回，遂向本院提起行政訴訟。
貳、兩造聲明：
一、原告聲明：求為判決
(一)、訴願決定及原處分均撤銷。
(二)、訴訟費用由被告負擔。
二、被告聲明：求為判決如主文所示。
參、兩造之爭點：
一、原告主張之理由：
(一)、環保署北區督察大隊96年4 月14日於原告廠區放流口採取水
    樣檢驗，所檢測項目包括5 項：水溫、懸浮固體、真色色度
    、生化需氧量及化學需氧量。其中水溫及真色色度超乎放流
    水所定限值1 倍，未逾2 倍；懸浮固體及生化需氧量超乎放
    流水所定限值2 倍，未逾3 倍；化學需氧量超乎放流水所定
    限值4 倍，未逾5 倍。然被告並未詳細審酌在檢測項目高達
    5 項之情況下，僅憑單一項目即化學需氧量超乎放流水所定
    限值4 倍，未逾5 倍，即依水污染防治法第7 條第1 項、第
    40條及裁量基準之規定，裁處原告36萬元罰鍰，其認定顯屬
    失當。
(二)、據裁量基準之相關規定作為裁罰認定，倘排放廢（污）水中
    污染物濃度超乎放流水標準所定限值2 倍，未逾3 倍，裁處
    罰鍰下限為12萬元；倘排放廢（污）水中污染物濃度超乎放
    流水標準所定限值4 倍，未逾5 倍，裁處罰鍰下限為36萬元
    。該裁量基準雖未清楚規定倘排放廢（污）水中污染物濃度
    超乎放流水標準所定限值1 倍，未逾2 倍，裁處罰鍰下限若
    干，但似可推算約為6 萬元。從而分別核算原告5 項檢測項
    目因超乎放流水標準所定限值可能遭裁處金額依序為，水溫
    ：6 萬元；懸浮固體：12萬元；真色色度：6 萬元；生化需
    氧量：12萬元及化學需氧量：36萬元。倘平均核算則為（6
    ＋12＋6 ＋12＋36）÷5 ＝14.4萬元，故原告合理應受裁罰
    金額應為14.4萬元，而非36萬元。另環保署北區督察大隊於
    94年4 月14日進行稽查時，並未通知原告會同於第一時間於
    放流口採取水樣，其採樣程序已明顯存有重大瑕疵，所採取
    之水樣檢體來源不明，原告代表人亦無簽名認證，據此所檢
    驗得出之相關數值，更不得加以引用作為裁罰依據。
二、被告主張之理由：
(一)、環保署北區督察大隊於96年4 月14日凌晨派員至原告工廠稽
    查時，原告係從事布匹印染整理(一)作業，核准許可排放廢水
    量每日850CMD，該廠廢水以專管排放於大園鄉老街溪承受水
    體，經於放流口採樣檢測結果，水溫為攝氏43.1度、懸浮固
    體86.5mg/L、真色色度580 、生化需氧量65.4mg/L及化學需
    氧量771mg/L ，均超過放流水標準，已違反水污染防治法第
    7 條第1 項之規定。被告爰依同法第40條暨環保署「裁量基
    準」附表項次一「事業或工業區專用污水下水道系統廢（污
    ）水核准最大日排放量500 立方公尺以上，排放廢（污）水
    中污染物濃度為放流水標準限值4 倍以上未達5 倍。」規定
    （原告排放廢水懸浮固體771mg/L ，超出放流水標準懸浮固
    體：30mg/L達4.8 倍），處36萬元罰鍰。
(二)、另環保署於96年4 月14日稽查紀錄均已明確紀載當日凌晨稽
    查採樣後，即赴原告工廠填載稽查紀錄，因適逢凌晨無法取
    得相關文件資料，於現場告知羅國光領班請其轉知環保署將
    於96年4 月16日請原告工廠負責環保業務人員攜帶相關資料
    赴大園工業區污水處理廠辦公室；完成登載稽查督察紀錄內
    容。且原告事業代表徐子涵於96年4 月16日親至大園工業區
    污水處理廠辦公室，完成稽查督察紀錄內容，並詳閱無誤，
    於稽查紀錄簽名確認。且原告96年5 月22日安紀水字第9605
    1 號陳述意見書，經函轉環保署釋復闡明：「本署環境督察
    總隊北區環境督察大隊於96年4 月14日凌晨派員稽查時，該
    公司廢水以專管排放於大園鄉老街溪承受水體，現場排放廢
    水採樣情形均有拍照及錄影存證，檢驗結果確為該公司所排
    放之廢水水質，本案仍請貴府本權責依法辦理處分事宜。」
    爰此原告所述理由，應屬卸責之詞。
    理  由
甲、程序方面：
    本件原告經合法通知，未於言詞辯論期日到庭，依行政訴訟
    法第218 條準用民事訴訟法第386 條、第385 條第1 項前段
    規定，核無民事訴訟法第386 條所列各款情形，爰依到庭被
    告之聲請，由其一造辯論而為判決，合先敘明。
乙、實體方面：
一、按「（第1 項）事業、污水下水道系統或建築物污水處理設
    施，排放廢（污）水於地面水體者，應符合放流水標準。（
    第2 項）前項放流水標準，由中央主管機關會商相關目的事
    業主管機關定之，其內容應包括適用範圍、管制方式、項目
    、濃度或總量限值、研訂基準及其他應遵行之事項。直轄市
    、縣（市）主管機關得視轄區內環境特殊或需特予保護之水
    體，就排放總量或濃度、管制項目或方式，增訂或加嚴轄內
    之放流水標準，報請中央主管機關會商相關目的事業主管機
    關後核定之。」、「事業或污水下水道系統排放廢（污）水
    ，違反第七條第一項或第八條規定者，處新臺幣六萬元以上
    六十萬元以下罰鍰，並通知限期改善，屆期仍未完成改善者
    ，按日連續處罰；情節重大者，得命其停工或停業；必要時
    ，並得廢止其排放許可證、簡易排放許可文件或勒令歇業。
    」水污染防治法第7 條、第40條第1 項分別定有明文。又「
    事業、污水下水道系統及建築物污水處理設施之放流水標準
    ，其水質項目及限值如下表：一、放流水排放至非海洋之地
    面水體者：1.攝氏38度以下（適用於5 月至9 月）。2.攝氏
    35度以下（適用於10月至翌年4 月）。…印染整理業…生化
    需氧量：30、化學需氧量：160 、懸浮固體：30、真色色度
    ：550 …」為環保署依上述水污染防治法授權所訂定之放流
    水標準第2 條所明定。
二、次按環保署為使主管機關對違反水污染防治法之嚴重污染案
    件，裁處罰鍰合於比例原則，訂有「裁量基準」。依行為時
    環保署95年3 月24日環署水字第0950022049C 號令修正發布
    「裁量基準」：「一、．．．三、嚴重污染案件應依附表所
    定裁量基準裁處罰鍰。．．．」第3 點附表：「一、事業或
    工業區專用污水下水道系統廢（污）水核准最大日排放量
    500 立方公尺以上，排放廢（污）水超過放流水標準限值2
    倍以上者。．．．裁量參考因素（污染程度或違規次數）：
    排放廢（污）水中污染物濃度為放流水標準限值4 倍以上未
    達5 倍。但氫離子濃度指數、大腸桿菌群及水溫，不在此限
    。裁處罰鍰下限：新臺幣36萬元以上。」核其性質為內部規
    範之行政規則，乃環保署為使主管機關對於個案行使職權範
    圍內之裁量時，有所準據，以避免失出失入之不平等現象，
    依其職權所訂定之一般基準，未逾水污染防治法規定範疇，
    主管機關辦理相關案件，自得援用。
三、查原告於桃園縣大園鄉○○村○○路5 號從事印染整理業，
    領有被告核發之水污染防治許可證（桃縣環排許字第H054
    4-01號），核准之廢（污）水最大日排放量850 立方公尺。
    96年4 月14日凌晨2 時許，經環保署北區督察大隊派員前往
    稽查，發現該廠廢水係以專管排放於桃園縣大園鄉老街溪承
    受水體，經於放流口採取水樣送驗，檢驗結果：水溫為43
    .1℃、懸浮固體為86.5毫克／公升（mg/L）、真色色度為58
    0 、生化需氧量為65.4毫克／公升（mg/L）、化學需氧量為
    771 毫克／公升（mg/L），均未符合「放流水標準」所定限
    值【事業共同適用標準：水溫為35℃以下（適用於10月至翌
    年4 月）、印染整理業(一)：真色色度550 、懸浮固體30毫克
    ／公升、生化需氧量30毫克／公升、化學需氧量160 毫克／
    公升】等事實，有環保署北區督察大隊稽查督察紀錄、樣品
    檢測報告、稽查採證照片、水污染防治許可證等件影本附卷
    可稽（見原處分卷第10-14 頁；本院卷第54-70 頁），自堪
    信為真實。核系爭廢水水樣分析項目原告非但全部不符標準
    ，且其中之化學需氧量更高達放流水標準之4 倍以上，足見
    其污染之嚴重，則被告經環保署移送，認原告違反水污染防
    治法第7 條第1 項規定，審酌原告違章情節，而裁處其36萬
    元罰鍰，揆諸前開規定，自無不合；而無何裁量濫用或逾越
    情事。
四、雖原告起訴主張：被告檢測項目包含水溫、懸浮固體、真色
    色度、生化需氧量及化學需氧量等5 項，渠僅憑單一項目即
    化學需氧量超乎放流水所定限值4 倍，即裁處原告36萬元罰
    鍰，其認定顯有違行政程序法第7 條比例原則之規定，應依
    各項違反倍數獨立計算超限可能遭裁處金額後，加總平均核
    算裁罰金額即144,000 元，始為合理之裁罰金額。且環保署
    北區督察大隊於稽查時，並未於第一時間會同原告在放流口
    採取水樣，採樣程序存有重大瑕疵，所採取之水樣檢體來源
    不明，又未經原告代表人簽名認證，據此所檢驗得出之相關
    數值，不得加以引用作為裁罰依據云云。
五、然查，環保署北區督察大隊於前揭時日確係自原告廢水專管
    放流口採得系爭水樣送驗乙節，業有上述稽查督察紀錄及採
    樣過程之照片在卷可憑（見原處分卷第14頁及本院卷第76、
    77頁），且經原告廢水專責人員徐子涵（即現任董事─本院
    卷第53頁公司基本資料查詢）簽名確認在案（見原處分卷第
    12頁），核水污染防治法既未規定稽查採樣必須會同受稽查
    之事業人員，而系爭採樣處理程序嗣復經原告派遣之代表，
    事後確認無何瑕疵，自堪認系爭檢測之樣品係原告所排放之
    廢水無誤。原告主張系爭採樣當時未會同原告係有重大瑕疵
    云云，尚無可採。至原告於言詞辯論終結後之97年5 月30日
    以書狀指摘被告自行設立之檢測單位所為之系爭檢測結果，
    有欠公平、公正，另為鑑定之聲請部分，乃對系爭檢測係由
    環保署委託九連環境開發股份有限公司檢測之事實有所誤認
    （見原處分卷第16頁檢測報告及本院79頁檢驗報告），又未
    具體指出該檢驗有何瑕疵，是認無再送鑑定之必要，併此敘
    明。
六、次查，依前揭「行政院環保署違反水污染防治法嚴重污染案
    件罰鍰額度裁量基準」附表項次一規定，廢（污）水核准最
    大日排放量500 立方公尺以上之事業，排放廢（污）水污染
    物濃度為放流水標準限值4 倍以上未達5 倍，裁處罰鍰下限
    為新臺幣36萬元以上。核該規定之意旨，應係只要排放廢水
    任1 項管制項目超過放流水標準限值即有適用。蓋依現行放
    流水標準，其共訂有數十項目水質標準，惟每一行業別僅產
    生其中少部分之污染項目，苟若必有半數以上檢測項目超乎
    放流水標準所定限值4倍 ，始有上述裁量基準之適用，將造
    成檢驗項目愈多，其罰鍰額度愈低之不合理現象。是原告主
    張應先就各項超限部分獨立計算可能裁罰額予以加總，再平
    均計算出應裁罰之金額，否則有悖比例原則云云，要係其個
    人見解，洵無可取。
七、綜上所述，原告之主張均無可採。被告以原告違反水污染防
    治法第7 條第1 項規定，依同法第40條及上述裁量基準之規
    定，裁處原告罰鍰36萬元，於法並無不合，訴願決定予以維
    持，亦無違誤，原告猶執前詞，訴請撤銷，為無理由，應予
    駁回。
八、本件事證已臻明確，兩造其餘攻擊防禦方法經本院審酌後，
    核與本件判決結果均不生影響，故不再逐項論述，附敘明之
    。
據上論結，本件原告之訴為無理由，爰依行政訴訟法第218 條、
民事訴訟法第385 條第1 項前段、行政訴訟法第98條第1 項前段
，判決如主文。
中    華    民    國      97    年    6    月    12   日
                    臺北高等行政法院第七庭
                              審判長法  官  李  得  灶
                                    法  官  黃  秋  鴻
                                    法  官  林  玫  君
上為正本係照原本作成。
如不服本判決，應於送達後20日內，向本院提出上訴狀並表明上
訴理由，如於本判決宣示後送達前提起上訴者，應於判決送達後
20日內補提上訴理由書（須按他造人數附繕本）。
中    華    民    國      97    年    6    月    12   日
                                    書記官  黃  明  和


司法院資訊處製作；財團法人民間司法改革基金會備份。
